【裁判字號】    89,軍上,24
【裁判日期】    891031
【裁判案由】    逃亡
【裁判全文】
臺灣高等法院刑事判決                              八十九年度軍上字第二四號
    上  訴  人
    即  被  告  甲○○
右上訴人因逃亡案件，不服國防部高等軍事法院八十九年度法仁判字第０九五號，中
華民國八十九年九月八日第二審判決（起訴案號：國防部北部地方軍事法院檢察署八
十九年訴字第一０六號），提起上訴，本院判決如左：
    主      文
原判決撤銷。
甲○○無故離去職役過陸日，處有期徒刑拾月。
    理      由
一、原判決認定上訴人甲○○係前開單位一兵（民國八十八年四月十九日入伍，義務
    役），緣於八十九年一月十七日上午因右足踝骨折尚未痊癒，而經該管同意至該
    旅支援營衛生連收容中心療養，並由該連管制，同年二月十四日十二時許，自台
    灣駐地請假離營，應於同年月十六日二十一時返營銷假，詎其竟因在外債務亟務
    待解決造成心理壓力，遂逾假潛逃，迨同年四月二十日二十一時許，於台北市○
    ○路與長春路口，為台北市東區憲兵隊人員緝獲等情，已據上訴人坦承不諱，核
    與台北市東區憲兵隊八十九年四月二十一日（八九）轅慮字第一五二號緝獲逃亡
    官兵解送表暨所附訊問筆錄載述情節相符，另經衛生連軍事法院桃園分院檢察署
    八十九年二月二十三日（八九）法園字第０七八七號函發布通緝在案，此有該署
    通緝函影本附卷可稽，其犯罪事證明確。復敘明：被告原屬該管支援營為衛生連
    ，惟因該連即將基訓，其長官考量其右足踝骨折未癒，不適合參加基訓，遂將其
    改調砲兵營第三連，被告雖於八十九年一月十六日十九時至砲三連報到，然該連
    長官於翌（十七）日上午十一時即同意被告至衛生連收容中心療養，而被告於國
    防部高等軍事法院審理時亦供承：在衛生連療養中心並無操課，管教不當是我自
    己誤認造成（見國防部高等軍事法院八十九年九月五日審理筆錄），足證被告在
    部隊並未遭受不當管教之情事。至被告在外縱有債務亟待處理，亦應循合法請假
    手續謀求解決，要非離去職役之正當理由。次查原審量刑亦已就刑法第五十七條
    各款所列之情狀，詳為審酌，且妥為量刑。另查刑法第五十九條規定酌量減輕其
    刑，必於犯罪之情節可堪憫恕，在客觀上足以一般同情，認為予以宣告法定低度
    刑，猶嫌過重者，始有其適用。查被告竟因在外債務亟待解汏，即率爾棄役逃亡
    達二月餘，始為憲兵緝獲，其情即無可憫，被告請求依刑法第五十九條及五十七
    條規定減輕其刑或從輕量刑，均無從准許云云。原判決因認上訴人無故離役過六
    日，犯陸海空軍刑法第九十三條第三款「無故離去職役」罪，而維持第一審對上
    訴人所為科刑之判決，固非無見。惟按判決所載理由矛盾者，其判決當然違背法
    令，軍事審判第一百九十七條第十四款定有明文。又科刑之判決書其宣示之主文
    ，與所載之事實及理由必須互相適合，否則即屬理由矛盾，其判決當然違背法令
    ，最高法院六十四年度台上字第八九三號亦著有判例。查陸海空軍刑法第九十三
    條無故離去職役罪有三種情形，上訴人所犯無故離去職役罪係該條第三款過六日
    之情形，原判決事實及理由亦均認定上訴人無故離去職役過六日，然第一審判決
    主文卻僅記載「甲○○無故離去職役，處有期徒刑十月」，而未記載上開法條第
    三款「過六日」之犯罪構成要件，以為處罰之依據，其主文與所載之事實、理由
  即未盡相符；原審未予糾正而為上訴駁回之判決，自有上述理由矛盾之違法，其
    判決當然違背法令。
二、上訴意旨略謂：上訴人係因當兵前經營之公司經營不善倒閉，目前債務高達新臺
    幣四百餘萬元，過年債務吃緊，債權人討債手段可想而知，上訴人係在走頭無路
    而犯罪，生命有遭重大之危險，非侵害國家法益別無救濟之途，為避免自己與家
    人生命之緊急危難倉惶而走，尚符合刑法第二十四條之規定；又上訴人逃亡後仍
    願回部隊，曾以電話與輔導長聯絡回去事宜，惟又因故無法順利報到；且上訴人
    動機實因走頭無路，求於各公家機關協助皆因非天生環境而遭拒絕，身體因傷未
    癒，債台高築情何以堪，被告從未犯罪，未曾受有期徒刑之宣告，符合刑法第七
    十四條之規定，請准予宣告緩刑云云。惟按緊急避難行為，以自己或他人生命、
    身體、自由、財產猝遇危難之際，非侵害他人法益別無救助之途，為其必要條件
    。上訴人指稱因遭債權人討債無力償還，唯有逃亡一途，方能免於自己及家人生
    命遭受重大之危險；然債務糾紛僅屬民事案件，何來有生命遭受重大危險之可言
    ；況逃亡亦無從解決所負欠之債務，自與法定緊急避難之規定不合。復按關於刑
    之量定及緩刑之宣告，係實體法上賦予法院得為自由裁量之事項，倘其未有逾越
    法律所規定之範圍，或濫用其權限，即不得任意指摘為違法，以為第三審上訴之
    理由，亦有最高法院七十五年台上字第七０三三號判例可資參照。原審判決既已
    就刑法第五十七條各款所列之情狀，詳為審酌敘明理由並妥為量刑，即無不合。
    被告上訴意旨之指摘，雖無理由，惟原判決既有理由矛盾之違背法令，而此種違
    誤尚不影響於事實之認定，可據為裁判，仍應由本院將原判決撤銷，自為判決。
    爰審酌上訴人逃亡之時間有二月餘，及其品行、家庭狀況，其犯罪動機、所生危
    害，及犯後態度等一切情狀，判處如主文第二項所示之刑。末查被告僅因其在外
    有債務亟待解決，即率爾棄役逃亡達二月餘，迄為憲兵緝獲，到案後猶多方飾詞
    ，有如前述；本院審酌被告之犯罪情節及一切狀況，認不宜為緩刑之宣告，併此
    敘明。
據上論斷，應依軍事審判決第二百零六條第一項前段、第一百六十五條第一項前段、
第一百七十九條，刑事訴訟法第三百九十六條第一項、第三百九十八條第一款，陸海
空軍刑法第九十三條第三款，判決如主文。
中      華      民      國    八十九    年      十      月    三十一    日
                              臺灣高等法院刑事第十二庭
                                  審判長法  官  劉  景  星
                                        法  官  陳  志  洋
                                        法  官  陳  博  志
右正本證明與原本無異。
不得上訴。
                                        書記官  陳  嘉  文
中    華    民    國    八十九    年      十一      月     六           日
附錄：本案論罪科刑法條全文
陸海空軍刑法第九十三條第三款
無故離去職役或不就職役者，依左列各款處斷：
一、敵前，十年以上有期徒刑。
二、軍中或戒嚴地域過三日者，五年以下有期徒刑。
三、其餘過六日者，三年以下有期徒刑。


司法院資訊處製作；財團法人民間司法改革基金會備份。
